臺灣高等法院臺南分院刑事裁定
111年度毒抗字第820號
抗  告  人  
即  被  告  林金珊


上列抗告人因聲請觀察勒戒案件，不服臺灣雲林地方法院中華民
國111年9月21日裁定（111年度毒聲字第278號），提起抗告，本
院裁定如下：
    主  文
抗告駁回。
    理  由
一、原裁定意旨略以：抗告人即被告林金珊基於施用第一級毒品
    海洛因之犯意，於民國111年7月13日臺灣雲林地方檢察署（
    下稱雲林地檢署）觀護人室採尿時起回溯72小時內之某時許
    ，在不詳地點，以將海洛因摻水置於針筒內注射之方式，施
    用第一級毒品海洛因1次。嗣於同年月13日，至雲林地檢署
    報到，經採尿送驗，結果呈嗎啡陽性反應之事實，除經被告
    坦承不諱，並有雲林地檢署施用毒品犯尿液檢體監管紀錄表
    、台灣檢驗科技股份有限公司濫用藥物實驗室–高雄報告編
    號：KH/2022/00000000濫用藥物檢驗報告各1份在卷可佐，
    堪認被告確有施用第一級毒品犯行。另被告前因施用毒品案
    件，經臺灣雲林地方法院以90年度毒聲字第617號裁定送強
    制戒治（三犯），於民國90年11月1日停止戒治付保護管束
    釋放（於91年5月28日強制戒治期滿未經撤銷以執行完畢論
    ），迄今未在受觀察、勒戒及強制戒治等情，有臺灣高等法
    院被告前案紀錄表在卷可查，本案距離上次強制戒治執行完
    畢釋放後，已逾3年，故檢察官依毒品危害防制條例第20條
    第1項、第3項、觀察勒戒處分執行條例第3條第1項規定，聲
    請令被告入勒戒處所觀察、勒戒，於法並無不合，應予准許
    等語。
二、抗告意旨略以：被告林金珊因家庭因素，母親年邁需照顧，
    並須賺錢維持家計，可否以緩起訴至醫療機構治療方式替代
    云云。
三、按：
  ㈠犯毒品危害防制條例第10條之罪者，檢察官應聲請法院裁定
    ，令被告入勒戒處所觀察、勒戒，其期間不得逾2月，毒品
    危害防制條例第20條第1項定有明文。
　㈡毒品危害防制條例所規定之觀察、勒戒處分，其立法意旨在
    幫助施用毒品者戒除毒癮，該處分之性質非為懲戒行為人，
    而係為消滅行為人再次施用毒品之危險性，目的在戒除行為
    人施用毒品之身癮及心癮措施；觀察勒戒係導入一療程觀念
    ，針對行為人將來之危險所為預防、矯治措施之保安處分，
    以達教化與治療之目的，可謂刑罰之補充制度，從而毒品危
    害防制條例本身所規定之觀察、勒戒及強制戒治等保安處分
    ，雖兼具剝奪自由權利之性質，卻有刑罰不可替代之教化治
    療作用。是該條例規定之觀察、勒戒處分及附命完成戒癮治
    療之緩起訴處分，何者對於施毒者較為有利，端在何種程序
    可以幫助施用毒品之人戒除施用毒品之行為，尚非可由法院
    逕行認定附命完成戒癮治療之緩起訴處分對施用毒品者係較
    有利。此觀以現行毒品危害防制條例第24條規定，檢察官對
    於「初犯」及「3年後再犯」施用毒品案件，如為附命完成
    戒癮治療之緩起訴處分，嗣該緩起訴處分被撤銷確定，檢察
    官應繼續偵查或起訴，而不得再向法院聲請觀察、勒戒；反
    之，如係先向法院聲請觀察、勒戒，並視行為人有無繼續施
    用毒品傾向決定是否接受強制戒治，其於觀察、勒戒完畢或
    強制戒治期滿後，最終均可獲得不起訴處分，所以如將後續
    不能完成治療及司法追訴之潛在風險一併納入考量，附命完
    成戒癮治療之緩起訴處分非必然有利於行為人。而檢察官是
    否適用上開規定對被告為緩起訴處分，自得本於上開規定及
    立法目的，妥為斟酌、裁量，始予決定；法院原則上應尊重
    檢察官職權之行使，僅為有限之低密度審查，除檢察官之判
    斷有違背法令、事實認定有誤或其裁量有重大明顯瑕疵外，
    尚不得任意指為違法。準此，檢察官對「初犯」或「3年後
    再犯」施用毒品罪行之行為人，究應採行附命完成戒癮治療
    之緩起訴處分，或向法院聲請觀察、勒戒之處遇措施，要屬
    檢察官之裁量職權，非法院所得介入或審酌，倘檢察官係聲
    請法院裁定觀察、勒戒，法院就其聲請，除檢察官有違法或
    濫用裁量權之情事得以撤銷外，僅得依法裁定被告令入勒戒
    處所執行觀察、勒戒，以查其是否仍有施用毒品傾向，尚無
    自由斟酌以附命完成戒癮治療之緩起訴處分等其他方式替代
    之權。
四、經查：
　㈠被告於上開時、地至臺灣雲林地方檢察署採尿送驗後，結果
    確呈嗎啡陽性陽性反應，有雲林地檢署施用毒品犯尿液檢體
    監管紀錄表、台灣檢驗科技股份有限公司濫用藥物實驗室–
    高雄報告編號：KH/2022/00000000濫用藥物檢驗報告各1份
    在卷可佐，足證被告確於上開時、地施用第一級毒品海洛因
    1次無誤。
　㈡依毒品危害防制條例第24條之規定，立法者旨在設計多元處
    遇，以達對施用毒品者有效之治療，而究採機構或社區處遇
    方式，則賦予檢察官裁量權，與聲請觀察、勒戒應經法院裁
    定截然不同，該兩種處遇方式，乃並行而非何者優先，檢察
    官自得按照個案情形，依法裁量決定採行何者為宜，法院原
    則上應尊重檢察官職權之行使，僅就檢察官之判斷有違背法
    令、事實認定有誤或其他裁量重大明顯瑕疵等事項，予以有
    限之低密度審查，已如前述。查本件被告曾因犯毒品等案件
    經法院判決確定，並經臺灣彰化地方法院以104年度聲字第1
    424號案件定應執行刑有期徒刑8年確定，於111年1月13日縮
    短刑期假釋出監，於假釋期間並應付保護管束，有臺灣高等
    法院被告前案紀錄表在卷可查。詎被告於該假釋付保護管束
    期間，不僅多次未依規定至該地方檢察署報到採尿，且其在
    111年7月13日至該地方檢察署報到採尿送驗結果，呈嗎啡陽
    性反應，因此查獲本件施用第一級毒品海洛因犯行等情，復
    經本院核閱臺灣雲林地方檢察署111年度毒偵字第969號卷宗
    屬實，可見被告於另案假釋付保護管束期間不僅多次未依規
    定報到及採尿送驗，且再為本件施用第一級毒品犯行，機構
    外處遇顯無法矯正施用毒品惡習。準此，檢察官認被告不適
    合為附命完成戒癮治療之緩起訴處分，乃依職權裁量選擇向
    法院聲請將被告裁定送觀察、勒戒，以達戒癮治療之目的，
    其裁量並無何違法或重大明顯失當之處，此實屬檢察官依法
    行使裁量權之範疇，難認檢察官之判斷有違背法令、事實認
    定有誤或裁量有重大明顯瑕疵之情事，其聲請即非無憑。
　㈢此外，被告前因施用毒品案件，經臺灣雲林地方法院以90年
    度毒聲字第617號裁定送強制戒治（三犯），於民國90年11
    月1日停止戒治付保護管束釋放（於91年5月28日強制戒治期
    滿未經撤銷以執行完畢論），迄今未再受觀察、勒戒及強制
    戒治等情，有臺灣高等法院被告前案紀錄表在卷可查，本案
    距離上次強制戒治執行完畢釋放後，已逾3年，檢察官依毒
    品危害防制條例第20條第1項、第3項、觀察勒戒處分執行條
    例第3條第1項規定，聲請令被告入勒戒處所觀察、勒戒，原
    審法院並據以裁定抗告人應送勒戒處所觀察、勒戒，誠屬有
    據。
五、綜上所述，檢察官偵查後，審酌個案情形，本於職權並未依
    毒品危害防制條例第24條第1項為附命完成戒癮治療之緩起
    訴處分，而係向原審聲請裁定將被告送觀察、勒戒，難認有
    何違誤。準此，原審依檢察官之聲請，裁定應將被告送勒戒
    處所施以觀察、勒戒，經核於法尚無不合。抗告人以上開情
    詞提起抗告，惟查：何以檢察官裁量向原審聲請觀察勒戒，
    及原審裁定准許觀察勒戒均於法有據，裁量並無重大明顯瑕
    疵，業經論述如前；至於被告家庭情況如何，並非法院應否
    裁定被告觀察勒戒所得考量。是以，本件被告抗告以前詞指
    摘原裁定不當，其抗告並無理由，應予駁回。
六、據上論斷，應依刑事訴訟法第412條，裁定如主文。
中　　華　　民　　國　　111 　年　　10　　月　　31　　日
                  刑事第四庭    審判長法  官  蔡廷宜
                                      法  官  翁世容
                                      法  官  林坤志
以上正本證明與原本無異。
不得再抗告。
　　　　　　　　　　　　　　　　　　　書記官  凌昇裕
中　　華　　民　　國　　111 　年　　10　　月　　31　　日